【裁判字號】    98,聲再,179
【裁判日期】    980630
【裁判案由】    偽造文書等
【裁判全文】
臺灣高等法院刑事裁定                 98年度聲再字第179號
再審聲請人
即受判決人  甲○○
選任辯護人  黃勝和律師
上列聲請人因偽造文書等案件，對於本院98年度上訴字第1011號
，中華民國98年4月24日第二審確定判決（臺灣臺北地方法院97
年度訴緝字第61號，起訴案號：臺灣臺北地方法院檢察署87年度
偵字第24765號、25014號、25301號、88年度偵字第7750號，移
送併辦案號：88年度偵字第11750號），聲請再審，本院裁定如
下：
    主  文
再審之聲請駁回。
    理  由
一、聲請意旨略稱：
（一）原確定判決僅以林菊等人之證詞作為認定聲請人係冒用林
      菊等人之名義來標民間互助會，然聲請人從未在標單上親
      自書寫姓名，鈞院漏未審酌此等重要證據，足生影響於判
      決。
（二）聲請人確有受本件合會會員之委任代標合會，此由證人林
      阿梅、丙○○、謝陳雪玉於97年7月14第一審法院出庭作
      證時分別陳稱：「（甲○○有無幫人標？）有，標單寫好
      都要交給甲○○，標單都是從甲○○那邊出來的。」「（
      甲○○是否會代標？）有。」、「有寫標單，我有寫金額
      ，但沒有寫名字，寫好後交給甲○○，請他代為投標。」
      云云即可得知，然原判決對此等重要證據均漏未審酌。
（三）聲請人確未有冒標情事，此由以下證人於97年7月14第一
      審法院出庭作證時之證詞即可得知：（1）證人乙○○○
      陳稱：（你為何知道被告有冒標？）後來84年這個會我標
      到，結果他倒會，我才知道。每個會腳問很多活會，我才
      知道有冒標。」，即係以每個會腳問很多活會來推測聲請
      人有冒標，並無指出聲請人以何人名義冒標。（2）證人
      楊葉清桂陳稱：「（你為知道被告有冒標？）我不知道。
      」即根本不知道聲請人有冒標情事。（3）證人林阿梅陳
      稱「（你為知道被告有冒標？）…因為會腳都是鄰居，都
      有認識，問說你標走了，但那人說沒有，至於詳細何人我
      忘了，最後就知道了。…」，並無指出聲請人以何人名義
      冒標。（4）證人丙○○陳稱：「（你為何知道被告有冒
      標？）84年那個會我剩下8或9會沒有標，他倒了之後，有
      1、20人說他是活會。至於有無人說我是死會，我不清楚
      ，我跟他們不熟。」並無指稱被告有冒標情事。（5）證
      人廖珠鳳陳稱：「（你為何知道被告有冒標？）我不知道
      他冒標。」根本不知道聲請人有冒標情事。（6）證人謝
      陳雪玉陳稱：「（你為知道被告有冒標？）我知道被告有
      冒標，因為活會的人數跟實際上死會人數差別很大。」即
      僅以活會的人數跟實際上死會人數差別很大來推測聲請人
      有冒標，並無指出聲請人以何人名義冒標。（7）證人賴
      小燕陳稱：「（你為知道被告有冒標？）我不清楚。」，
      即根本不知道聲請人有冒標情事。（8）證人丁○○陳稱
      ：「（你為知道被告有冒標？）聽到風聲說他倒了，我沒
      有去瞭解誰被冒標的事情。」即根本不知道聲請人有冒標
      情事。（9）證人戊○○陳稱：「（你為知道被告有冒標
      ？）別人跟我說倒會，我沒有去瞭解。」，即根本不知道
      聲請人有冒標情事。（10）證人陳李桂香陳稱：「（你為
      知道被告有冒標？）不知道。」即根本不知道聲請人有冒
      標情事。（11）、證人劉黃好陳稱：「（你為知道被告有
      冒標？）倒會之後，大家都說他是活會，但活會沒有剩下
      九會而已。」即並無指稱被告有冒標情事。（12）證人己○○陳稱：「（你為知道被告有冒標？）我不曉得，只知
      道他倒會。」即根本不知道聲請人有冒標情事。（13 ）
      證人庚○○陳稱：「（你為知道被告有冒標？）甲○○倒
      會前一個月，我問我哥哥姐姐他們說是活會，加上我的活
      會不合，就超過活會數目，我跟我姐姐說要注意。倒會之
      後會腳都在，我們一問，大概一個會被冒標30會以上。」
      ，即僅以活會不合，就超過活會數目來推測聲請人有冒標
      ，並無指出聲請人以何人名義冒標。就以上證人之證詞，
      可知聲請人並無冒標情事，然原判決對此等重要證據均漏
      未審酌。
（四）因原判決對前開重要證據漏未審酌，聲請人爰依刑事訴訟
      法第421條規定聲請再審，懇請鈞院明察，裁定准予開始
      再審。
二、按有罪之判決確定後，為受判決人之利益聲請再審，必其聲
    請之理由合於刑事訴訟法第420條第1項所定情形之一或第
    421條有足生影響於判決之重要證據漏未審酌者，始准許之
    。次按刑事訴訟法第421條規定，不得上訴於第三審法院之
    案件，其經第二審法院確定之有罪判決，就足生影響於判決
    之重要證據漏未審酌，得聲請再審。而所謂「足生影響於判
    決之重要證據漏未審酌」者，係指該證據業經法院予以調查
    或經聲請調查而未予調查，致於該確定判決中漏未加以審認
    ，而該證據如經審酌，則足生影響於該判決之結果，應為被
    告有利之判決而言。如當事人所提出之證據，縱加以審酌，
    仍不足以生影響於該判決結果者，或法院已加以調查，而本
    於論理法則、經驗法則，而為證據之取捨，不採為被告有利
    之認定者，即非漏未審酌，自不得據為再審之理由。又所謂
    重要證據，必須該證據已足認定受判決人應受無罪、或免訴
    、或輕於原審所認定之罪名方可，如不足以推翻原審所認定
    罪刑之證據，即非足生影響於原判決之重要證據。次按「刑
    事訴訟法第421條所規定因重要證據漏未審酌而聲請再審者
    ，指該證據於案情有重要關係且未經審酌者而言，如證據業
    經法院本其自由心證予以取捨及判斷，僅係對此持相異評價
    ，即不能以此為由聲請再審」，最高法院89年度台抗字第30
    號裁定要旨亦著有明文。
三、經查：
（一）再審聲請人即被告甲○○爭執稱伊從未在標單上親自書寫
      姓名，原審漏未審酌此等重要證據云云，惟查：本件原確
      定判決係認定被告於互助會開標時，向會員詐稱係未到之
      會員委託其競標而得標，使不知情之會員陳添福等人及各
      該期活會會員不察如數繳付會款等情，而就檢察官起訴被
      告於標單上偽填被冒標人姓名，涉嫌行使偽造準私文書部
      分，認事證不足，難認被告有於標單上偽造他人署押之犯
      行，惟因與起訴構成詐欺部分有裁判上一罪之關係，而不
      另為無罪之諭知（見原審判決理由第六項）。是原確定判
      決並未認定被告有在標單上親自書寫姓名一節，自無被告
      所稱重要證據漏未審酌情事。
（二）再審聲請人復稱證人林阿梅、丙○○、謝陳雪玉於97年7
      月14第一審法院出庭作證時分別陳稱：「（甲○○有無幫
      人標？）有，標單寫好都要交給甲○○，標單都是從甲○○那邊出來的。」「（甲○○是否會代標？）有。」、「
      有寫標單，我有寫金額，但沒有寫名字，寫好後交給甲○○，請他代為投標。」等語，是聲請人確有受本件合會會
      員之委任代標合會云云，惟查，證人林阿梅於第一審97年
      7月14日作證時證稱：「（甲○○有無幫人標？）有，標
      單寫好都要交給甲○○，標單都是從甲○○那邊出來的。
      」等語（見第一審卷第12頁反面）；證人丙○○於同日係
      證稱：「（甲○○是否會代標？）有，我寫好標單放在桌
      上，甲○○會拿出很多張說是別人請他代標」等語（見第
      一審卷第13頁）；證人謝陳雪玉於同日證稱：「（去時標
      單如何寫？）有寫標單，我有寫金額，但沒有寫名字，寫
      好後交給甲○○，請他代為投標」等語；依證人上開證詞
      全部綜合觀察，證人林阿梅、丙○○係證稱標單是從被告
      甲○○這邊出來，被告甲○○自稱是別人請伊代標，然此
      僅為證人聽聞自被告甲○○所述，自難認被告甲○○確已
      有互助會員委託代標會款；至證人謝陳雪玉所證乃證述其
      本人去標會之情形，自難據此認定被告有受他會員委託標
      會，是原確定判決就被告辯稱：是受其他會員委託標會，
      未冒標詐騙，是受人拖累，才無法繼續乙節，業據原判決
      認無證據可佐，自難採信（見原審判決理由二（四）項）
      予以敘明。況本件原確定判決依系爭互助會員林菊等38位
      證人所為證述，並以再審聲請人甲○○所領用原臺北市第
      九信用合作社（現為誠泰銀行）雙園分社第000000000帳
      號支票簽發使用，並持以向互助會會員借款或支付會款，
      屆期不獲兌現之支票及退票理由單影多紙、互助會單、匯
      款單等佐證；並依原審卷附互助會單所示，以平均標息計
      算，詐得金額以最有利於甲○○之計算方式，為最有利於
      被告之認定，認定詐騙人數及金額如原判決附表二、三所
      示。原確定判決依上開事證，本於論理法則及經驗法，認
      定被告詐騙人數及金額，足認原確定判決已針對被告如何
      詐欺、詐欺人數、金額各節，以最有利於被告之計算方式
      予以斟酌，並詳述其認定之理由。且證人林阿梅、丙○○
      、謝陳雪玉所為上開證述，並未具體敘明再審聲請人係受
      何人委任，在何時代標第幾次之互助會，自不足以推翻原
      審判決所為之認定，依上開說明，被告所提上開證人證述
      ，並非一經再審程序重新審酌，即足認定再審聲請人應受
      無罪、免訴、或輕於原審所認定之罪名。
（三）再審聲請人復爭執稱依證人乙○○○、楊葉清桂、林阿梅
      、賴小燕、廖珠鳳、謝陳雪玉、丙○○、丁○○、戊○○
      、劉黃好、己○○、庚○○等證人之證詞，可知聲請人並
      無冒標情事云云。惟查，原審就上開證人之證詞，已分別
      於原判決理由二（二）第11（乙○○○）、18（劉黃好）
      、19（楊葉清桂）、22（林阿梅）、23（賴小燕）、25（
      廖珠鳳）、26（陳雪玉）、27（丙○○）、32（丁○○）
      、33（戊○○）、37（己○○）、38（庚○○）項下已為
      斟酌審認，上開證人之證述業經法院本其自由心證予以取
      捨及判斷，亦無被告所稱證據未與審酌之情事。至證人陳
      李桂香雖於原審證稱：「（你為知道被告有冒標？）不知
      道。」等語，惟原審如何本於論理法則、經驗法則，認定
      被告詐騙人數及金額，已如前述，證人陳李桂香所為上開
      證述，仍不足推翻原確定判決所為之認定。
四、綜上所述，原確定判決並無漏未審酌上開證據，且被告所提
    上開證人證述，並非一經再審程序重新審酌，即足認定再審
    聲請人應受無罪、免訴、或輕於原審所認定之罪名，自與刑
    事訴訟法第421條所謂「足生影響於原判決之重要證據」之
    要件未合。聲請人所述難認為有再審之理由，其聲請再審，
    為無理由，應予駁回。
據上論結，應依刑事訴訟法第434條第1項，裁定如主文。
中    華    民    國    98    年    6     月    30    日
                  刑事第六庭審判長法  官  林堭儀
                                  法  官  張明松
                                  法  官  吳淑惠
以上正本證明與原本無異。
不得抗告。
                                  書記官  陳雅加
中    華    民    國    98    年    7     月    1     日


司法院資訊處製作；財團法人民間司法改革基金會備份。
